臺灣澎湖地方法院民事裁定
110年度消債更字第12號
聲  請  人  
即  債務人  鮑家香  
代  理  人  陳靜娟律師（法扶律師） 
上列當事人因消費者債務清理事件聲請更生，本院裁定如下：
    主  文
債務人鮑家香自中華民國一一一年五月九日下午四時起開始更生
程序，並命司法事務官進行本件更生程序。
    理  由
一、按債務人不能清償債務或有不能清償之虞者，得依本條例所
    定更生或清算程序，清理其債務；債務人無擔保或無優先權
    之本金及利息債務總額未逾新臺幣（下同）1,200萬元者，
    於法院裁定開始清算程序或宣告破產前，得向法院聲請更生
    ；債務人對於金融機構負債務者，在聲請更生或清算前，應
    向最大債權金融機構請求協商債務清償方案，或向其住、居
    所地之法院或鄉、鎮、市、區調解委員會聲請債務清理之調
    解，消債條例第3條、第42條第1項、第151條第1項分別定有
    明文。此係採前置協商主義，是債務人於協商程序中，自應
    本於個人實際財產及收支狀況，依最大誠信原則，商討解決
    方案。如終究不能成立協商，於聲請更生或清算時，法院審
    酌上開條文所謂「不能清償或有不能清償之虞」，允宜綜衡
    債務人全部收支、信用及財產狀況，評估是否因負擔債務，
    而不能維持人性尊嚴之最基本生活條件，所陳報之各項支出
    ，是否確屬必要性之支出，如曾有協商方案，其條件是否已
    無法兼顧個人生活之基本需求等情，為其判斷之準據。又法
    院開始更生程序之裁定，應載明其年、月、日、時，並即時
    發生效力。法院開始更生或清算程序後，得命司法事務官進
    行更生或清算程序，必要時得選任律師、會計師或其他適當
    之自然人或法人1人為監督人或管理人，復為同條例第45條
    第1項、第16條第1項所明定。　
二、本件聲請意旨略以：聲請人因積欠無擔保債務301萬6,937元
    ，有不能清償債務之情事，又聲請人之無擔保或無優先權之
    本金及利息債務總額未逾1,200萬元，復未經法院裁定開始
    清算程序或宣告破產，爰向本院聲請更生等語。
三、經查：
　㈠聲請人提出本件更生聲請前，曾於民國110年5月5日具狀向本
    院聲請調解，經本院以110年度司消債調字第10號消債調解
    事件受理在案，然因聲請人欠款債務龐大，雙方對還款條件
    等無法達成共識，以致前置調解不成立，聲請人並於調解未
    成立後之20日內聲請更生等情，有最大債權銀行即國泰世華
    商業銀行股份有限公司（下稱國泰世華銀行）110年9月14日
    陳報狀、調解不成立證明書在卷可參（見本院110年度司消
    債調字第10號卷【下稱調解卷】第100、109頁）。是以，本
    院自應綜合聲請人目前全部收支及財產狀況，評估其是否已
    達不能維持符合人性尊嚴之最低生活條件，而有「不能清償
    債務或有不能清償之虞」之情形。　　
　㈡聲請人之債務總額：
　　聲請人雖陳報其無擔保或無優先權債務總額約為301萬6,937
    元等語，惟核對國泰世華銀行出具之前置調解債權明細表、
    玉山商業銀行股份有限公司、保證責任高雄市第三信用合作
    社、正泰資產管理有限公司、中國信託商業銀行股份有限公
    司、國泰世華銀行、臺灣銀行、聯徵中心當事人綜合信用報
    告（見調解卷第43、45至46、69至76、82至88、111頁，本
    院卷第119至129頁），其金融機構債務應為643萬3,891元、
    非金融機構債務應為100萬2,878元，本院認應以該總和即74
    3萬6,769元（計算式：643萬3,891元+100萬2,878元=743萬6
    ,769元）為其債務總額。
　㈢聲請人每月收入及財產狀況：
　　聲請人名下有郵局存款482元、玉山銀行存款27元，及全球
    人壽保單1張、遠雄人壽保單1張、南山人壽保單1張，而聲
    請人若終止該等保單可領回之金額分為5,574元(已扣除保單
    借款本息)、2,374元(已扣除保單借款本息)、0元等情，有
    全國財產稅總歸戶財產查詢清單、本院查詢高額壽險資訊連
    結作業、郵政存簿儲金簿封面及內頁影本、玉山銀行存摺封
    面及內頁影本、中華民國人壽保險商業同業公會保險業通報
    作業資訊系統資料查詢結果表、南山人壽解約金一覽表、遠
    雄人壽批註書、保險契約一覽表、全球人壽保單投保證明等
    件在卷可佐（見調解卷第15頁，本院卷第41至52、71至117
    、141至157頁），堪信屬實。又聲請人陳稱目前於○○○有限
    公司餐廳部門擔任廚師，110年2月至5月之月薪分別為2萬7,
    000元、3萬元、3萬1,170元、3萬元，每月收入約為2萬9,54
    2元，業據提出薪資證明為證（見調解卷第68頁），亦堪憑
    採。至聲請人現每月薪資雖遭債權人強制執行扣薪中，惟因
    強制執行扣薪部分，仍應列入聲請人可處分所得範圍，不得
    扣除。是本院審酌上情，認應以每月收入2萬9,542元，作為
    計算聲請人目前償債能力之基準。
　㈣聲請人必要生活費用：
　　按債務人必要生活費用，以最近一年衛生福利部或直轄市政
    府所公告當地區每人每月最低生活費1.2倍定之，消債條例
    第64條之2第1項定有明文。債務人聲請更生或清算時所提財
    產及收入狀況說明書，其表明每月必要支出之數額，與消債
    條例第64條之2第1項、第2項規定之認定標準相符者，毋庸
    記載原因、種類及提出證明文件，亦為消債條例施行細則第
    21之1條第3項所明定。查聲請人主張其每月必要生活費用應
    以最低生活費之1.2倍計算，而其現居於澎湖縣，有戶籍謄
    本在卷可憑（見調解卷第51頁）。參以衛生福利部公告111
    年度臺灣省每人每月最低生活費用為1萬4,230元，其1.2倍
    即1萬7,076元(計算式：1萬4,230元×1.2倍＝1萬7,076元)，
    爰依上開規定，以此數額作為聲請人每月必要生活費用之基
    準。
　㈤準此，聲請人目前每月收入2萬9,542元，扣除每月生活必要
    支出1萬7,076元後，雖餘1萬2,466元（計算式：2萬9,542元
    -1萬7,076元=1萬2,466元）可供支配，惟據聲請人之財團法
    人金融聯合徵信中心查詢當事人綜合信用報告回覆書及債權
    人陳報狀所載，聲請人現積欠之無擔保債務總額為743萬6,7
    69元，於扣除前開聲請人之存款及解除前開保單可領金額共
    計8,457元（計算式：482元+27元+5,574元+2,374元=8,457
    元），尚有742萬8,312元之債務（計算式：743萬6,769元-8
    ,457元=742萬8,312元），於不加計後續發生之利息、違約
    金之情形下，以目前所得餘額，尚須約50年始得清償完畢（
    計算式：742萬8,312元÷1萬2,466元÷12月=50，小數點以下
    四捨五入），衡以聲請人現年已56歲，顯無法於其屆滿強制
    退休之65歲前完成清償，堪認聲請人客觀上經濟狀況已有不
    能清償債務之情形，而有藉助更生制度調整其與債權人間之
    權利義務關係而重建其經濟生活之必要。
四、綜上所述，本件聲請人為一般消費者，並未從事營業活動，
    其有不能清償債務之情，又其所負無擔保或無優先權之債務
    並未逾1,200萬元，且未經法院裁定開始清算程序或宣告破
    產，復查無消債條例第6條第3項、第8條或第46條各款所定
    駁回更生聲請之事由存在，則聲請人聲請本件更生，即屬有
    據，應予准許。
五、至聲請人於更生程序開始後，應另提出足以為債權人會議可
    決或經法院認為公允之更生方案以供採擇，俾免更生程序進
    行至依消債條例第61條規定應行清算之程度；而司法事務官
    於進行本件更生程序、協助債務人提出更生方案時，應依債
    務人之薪資變化、社會常情及現實環境衡量債務人之償債能
    力，並酌留其生活上應變所需費用，進而協助債務人擬定允
    當之更生方案，始符消債條例重建債務人經濟生活之立法目
    的，附此敘明。　　　　
六、依消債條例第11條第1項、第45條第1項、第16條第1項，裁
    定如主文。　　 　　　　　　　
中　　華　　民　　國　　111 　年　　5 　　月　　 9　　日
　　　　　　　　  民事庭　法　官　王偉為
以上正本係照原本作成。
本裁定不得抗告。
本裁定業於111年5月9日下午4時公告。
中　　華　　民　　國　　111 　年　　5  　 月　　 9  　日
　　　　　　　　　　　　  書記官　莊心羽